臺灣臺南地方法院民事判決　九十二年度訴字第一二九二號
　　原　　　告 　己○○○
　　　　　　　 　戊　○○
　　　　　　　 　乙　○○
　　　　　　　 　丙　○○
　　兼　共　同
　　訴訟代理人 　丁　○○　　.
　　被　　　告 　甲　○○　　.
右當事人間因過失致死案件，原告提起刑事附帶民事訴訟請求侵權行為損害賠償事件
，經本院刑事庭移送前來，經本院於民國九十二年十二月二十三日言詞辯論終結，判
決如左：
    主      文
被告應給付原告己○○○新台幣壹拾柒萬柒仟伍佰零壹元。
原告其餘之訴駁回。
訴訟費用由被告負擔百分之五，餘由原告負擔。
本判決原告己○○○勝訴部分，得假執行。
原告其餘假執行之聲請駁回。
    事      實
甲、原告方面：
一、聲明：(一)被告應給付原告己○○○新台幣（下同）一百五十五萬一千一百元。
          (二)被告應給付原告丁○○、戊○○、乙○○、丙○○各八十萬元。
          (三)訴訟費用由原告負擔。
          (四)願供擔保請准宣告假執行。
二、陳述：
  (一)被告於民國（下同）九十二年一月間駕駛自小客車於臺南市○○○路○段一二五
    巷路口與被害人蔡義雄發生交通事故，致蔡義雄死亡，原告己○○○為蔡義雄之
    配偶，原告丁○○、戊○○、乙○○、丙○○為蔡義雄之子女。
  (二)原告己○○○因蔡義雄死亡，支出殯葬費用二十七萬九千九百元，又原告蔡黃琇
    蘭原為蔡義雄所扶養，以事發時原告己○○○之年齡算至七十五歲止，共計六年
    ，每年扶養費用七萬元計，被告應給付原告己○○○四十二萬元之扶養費用。另
    原告驟然痛失至親，痛苦非筆墨能形容，各請求精神慰撫金八十萬元。
  (三)被害人生前乃臺南客運司機，退休後在旅行社工作，收入不定，原告己○○○之
    前在麗斯公司工作，退休後即無工作。
三、證據：提出殯葬費用收據、進塔證明書、繼承系統表、郵政存簿儲金簿、臺灣臺
    南地方法院檢察署相驗屍體證明書各一份、火葬場規費收據三紙、戶籍謄本六件
    為證。
乙、被告方面：
一、聲明：(一)原告之訴駁回。(二)訴訟費用由原告負擔。
二、陳述：被害人蔡義雄乃酒後駕車，應負較高之過失責任，對於原告提出之殯葬費
    用收據及已領取強制汽車責任保險金一百四十萬元等情無意見，但原告請求之精
    神慰府金偏高，原告己○○○應尚有其他子女扶養，被告乃國中畢業，以擺地攤
    為生，已離婚，育有二子。
丙、本院依職權調閱本院九十二年度交訴字第四七號過失致死（含臺灣台南地方法院
    檢察署九十二年度偵字第一九二七號偵查卷、九十二年度相字第一二七號相驗卷
    、九十二年度執字第三五三八號執行卷）刑事案卷；向財政部財稅資料中心調閱
    兩造之財產歸戶資料及八十九至九十年度各類所得稅申報資料。
    理      由
一、按訴狀送達後，原告不得將原訴變更或追加他訴。但有擴張或減縮應受判決事項
    之聲明者。民事訴訟法第二百五十五條第一項第三款定有明文。本件原告起訴時
    係主張被告應給付原告己○○○殯葬費用三十萬七千一百元。嗣九十二年十二月
    二十三日以言詞減縮聲明為被告應給付原告己○○○殯葬費用二十七萬九千九百
    元（殯葬費用中之二樓別墅、宴席費用及毛巾支出合計二萬七千二百元部分捨棄
    ），揆諸前揭說明，自應予准許，合先敘明。
二、本件原告起訴主張：被告於九十二年一月間駕駛自小客車於臺南市○○○路○段
    一二五巷路口與被害人蔡義雄發生交通事故，致蔡義雄死亡，原告己○○○為蔡
    義雄之配偶，其餘原告為蔡義雄之子女。原告己○○○因蔡義雄死亡，支出殯葬
    費用二十七萬九千九百元，又原告己○○○原為蔡義雄所扶養，以事發時原告蔡
    黃琇蘭之年齡算至七十五歲止，共計六年，每年扶養費用七萬元計，被告應給付
    原告己○○○四十二萬元之扶養費用，原告驟然痛失至親，痛苦非筆墨能形容，
    各請求精神慰撫金八十萬元，為此，爰依侵權行為法則，請求判決：(一)被告應給
    付原告己○○○一百五十五萬一千一百元。(二)被告應給付原告丁○○、戊○○、
    乙○○、丙○○各八十萬元。(三)訴訟費用由原告負擔。(四)願供擔保請准宣告假執
    行等語。
三、被告則以：被害人蔡義雄乃酒後駕車，應負較高之過失責任，對於原告提出之殯
    葬費用收據及已領取強制汽車責任保險金一百四十萬元等情無意見，但原告請求
    之精神慰府金偏高，原告己○○○應尚有其他子女扶養，被告乃國中畢業，以擺
    地攤為生，已離婚，育有二子等情。
四、經查：
  (一)被告於九十二年一月十四日上午，駕駛車牌號碼ＹＶ─七五二六號自用小客貨車
    ，沿臺南市○○○路○段由東往西方向行駛，於同日上午十二時二十分許，途經
    該路與該路一二五巷之設有閃光號誌之交岔路口時，應注意行車速度，應依標誌
    或標線之規定，及汽車行駛至交岔路口，其行進、轉彎，應遵守燈光號誌之指示
    ，及閃光黃燈表示「警告」，車輛應減速接近，小心通過，而依當時情形，客觀
    上並無不能注意之情事，竟疏未注意其行向為閃光黃燈及最高速限為時速六十公
    里，而未減速慢行，貿然以時速六十至七十公里之速度超速行駛，欲穿越交岔路
    口，適有蔡義雄駕駛車牌號碼ＺＶＯ─九七一號輕型機車，沿中華南路一段由西
    往東方向自對向駛至該交岔路口時，本亦應注意機器腳踏車之行駛及轉彎，應依
    標誌或標線之規定行駛，無標誌或標線者，同向三車道以上道路，均應以兩段式
    方式進行左轉，及轉彎車應讓直行車先行，而依當時情形，客觀上又無不能注意
    之情事，其能注意竟疏於注意暫停讓中華南路上之直行車先行，及中華南路係同
    向三車道以上之道路，未兩段式左轉，而貿然左轉，欲進入中華南路一二五巷，
    於二十公尺前即發現機車，惟見狀仍因車速過快避煞不及，其自用小客貨車車頭
    左側撞擊機車右側車身，致蔡義雄人車倒地，受有左側顳葉挫傷及背殼部出血、
    右側枕骨骨折、右側第三至第七肋骨骨折之傷害而送醫急救，然蔡義雄經送醫救
    治，仍延至同月十七日零時二十分許不治死亡等情，業據原告提出殯葬費用收據
    、進塔證明書、臺灣臺南地方法院檢察署相驗屍體證明書各一份、火葬場規費收
    據三紙為證，並有臺南市警察局第六分局大林派出所相驗案件初步調查報告表、
    臺南市立醫院法醫參考病歷摘要表、道路交通事故現場圖、道路交通事故調查報
    告表、勘驗筆錄、臺灣臺南地方法院檢察署相驗屍體證明書、驗斷書各一份、以
    及道路交通事故現場蒐證照片二十四幀存卷足稽（臺灣臺南地方法院檢察署九十
    二年度相字第一二七號相驗卷第一至四二頁）。
  (二)按行車速度，依標誌或標線之規定；汽車行駛至交岔路口，應遵守號誌或交通警
    察之指示；閃光黃燈表示「警告」，車輛應減速接近，注意安全，小心通過，道
    路交通安全規則第九十三條第一項第一款、第一百零二條第一項第一款、道路交
    通標誌標線號誌設置規則第二百十一條第一項第一款分別定有明文。查被告乃經
    正常程序考領駕照，俱為有駕駛經驗之人，對於上開道路交通安全規則自均知之
    甚稔，俱為其等應注意之事項，而肇事當時係天候晴朗、日間自然光線、路中央
    設有分隔島、柏油路面、標線清晰、有快慢車道劃分、設有閃光號誌之交岔路口
    （中華南路之行向設有閃光黃燈）、限速六十公里、中華南路西向東為三車道以
    上之道路，此有駕駛執照一紙、前開道路交通事故調查報告表載明可考，據此判
    斷，足見依當時狀況被告客觀上並無不能注意之情狀，詎被告應注意且能注意竟
    疏未注意該處為設有閃光黃燈之交岔路口，未減速慢行仍以時速六十至七十公里
    之速度超速行駛，欲穿越交岔路口，致避煞不及，所駕駛之自用小客貨車在行向
    之車道上撞擊被害人機車，致被害人人車倒地，並因之不治死亡，被告違反前開
    規定之注意義務，至為明顯，此亦經本院囑託臺灣省台南區車輛行車事故鑑定委
    員會鑑定，鑑定結果認：「蔡義雄駕駛輕機車，未依規定左轉，轉彎車未讓直行
    車先行，為肇事原因。甲○○駕駛小客貨車，行經設有閃光黃燈號誌岔路口，超
    速行駛，未注意車前狀況，同為肇事因素」等語，有該委員會南鑑字第九二０四
    二六號鑑定意見書在卷可憑（本院九十二年度交訴字第四七號刑事卷第十二至十
    四頁）。此外，被告前開肇事行為，業經本院刑事庭審理結果，認被告過失致人
    於死之犯行明確，而判處被告有期徒刑六月確定，另經本院依職權調閱本院九十
    二年度交訴字第四七號刑事卷宗查核屬實，而被告對於確有在前揭時地發生交通
    事故之事實亦不爭執，是被告對於本件交通事故之發生確有過失乙節，應堪認定
    。
五、次按因故意或過失不法侵害他人之權利者，負損害賠償責任；不法侵害他人致死
    者，對於支出殯葬費之人，亦應負損害賠償責任；被害人對於第三人復有法定扶
    養義務者，加害人對於該第三人亦應負損害賠償責任；不法侵害他人致死者，被
    害人之父、母、子、女及配偶，雖非財產上之損害，亦得請求賠償相當之金額，
    民法第一百八十四條第一項、第一百九十二條第一項、第二項、第一百九十四條
    分別定有明文。本件交通事故之肇致，係因被告於行經設有閃光黃燈之交岔路口
    ，未減速慢行仍以時速六十至七十公里之速度超速行駛之過失行為，致本件交通
    事故之發生，被害人蔡義雄因而不治死亡，且兩者間復有相當因果關係，則原告
    主張被告應負損害賠償責任者，自屬有據。被告既應負損害賠償之責，爰就原告
    請求之項目及金額逐次審酌於後：
  (一)原告己○○○請求殯葬費部分：
    原告己○○○主張支出殯葬費用二十七萬九千九百元，並提出殯葬費用收據、進
    塔證明書、繼承系統表、各一份火葬場規費收據三紙、戶籍謄本六件為證（附民
    卷第六至九頁、本院卷第二一至二四頁），另經本院詳閱上開殯葬費用收據，其
    上記載之殯葬支出內容及項目，均屬本地喪禮習俗及宗教上之儀式所必須支出者
    ，且支出金額亦合乎被害人之身分地位，應屬相當，並無過於鋪張或浪費之情事
    ，復為被告所不爭執，因此，原告己○○○此部分請求，應予准許。
  (二)原告己○○○請求扶養費部分：
  1.按夫妻互負扶養之義務，其負扶養義務之順序與直系血親卑親屬同，其受扶養權
    利之順序，與直系血親尊親屬同；又直系血親相互間互負扶養之義務；負扶養義
    務者有數人，而其親等同一時，應各依其經濟能力，分擔義務；受扶養權利者為
    直系血親尊親屬時，其受扶養權利不以無謀生能力為必要；民法第一千一百十四
    條第一款、第一千一百十五條第三項、第一千一百十七條第二項，分別定有明文
    。查原告己○○○為被害人蔡義雄之配偶，被害人蔡義雄對原告己○○○本負有
    扶養義務，則觀諸原告己○○○係二十四年十一月二十九日出生，此有原告所提
    出之戶籍謄本附卷足憑（本院卷第二四頁），而被害人蔡義雄於九十二年一月十
    七日死亡時，原告己○○○為六十七歲一月又十八日（即六七點二一歲），已屆
    退休年齡，且亦自陳目前無工作，被告亦無爭執，足徵原告己○○○並無謀生能
    力，另依內政部所公布九十一年臺閩地區簡易生命表所示，臺灣省十六個縣女性
    平均餘命為七八點九四歲，是原告己○○○尚有十一點七三年之餘命可受扶養，
    再依九十一年度申報綜合所得稅未滿七十歲之受扶養親屬免稅額以每人每年七萬
    四千元計算，因此，原告己○○○主張自事發時算至七十五歲止，共六年，並以
    每年七萬元計算，故依此計算標準，並未逾上開計算基礎，應予准許。
  2.再參諸原告己○○○絨尚有四名子女，即原告丁○○、戊○○、乙○○、丙○○
    四人，依上開條文規定，亦應與被害人蔡義雄同負扶養義務，是被害人蔡義雄對
    原告己○○○所負扶養義務應以五分之一計之，準此，依霍夫曼式計算法，扣除
    以法定利率計算之中間利息後，原告己○○○一次可請求上訴人賠償之扶養費為
    七萬五千一百零一元。計算式為年別5%複式霍夫曼計算法（第一年不扣除中間利
    息），其計算式為：[70000*5.00000000（此為應受扶養6年之霍夫曼係數）
    ]=375506（小數點以下四捨五入）除以5（受扶養人數）=75101（小數點以下四
    捨五入）｝。從而，原告己○○○超過七萬五千一百零一元扶養費之請求，自屬
    無據。
  (三)原告五人請求精神慰撫金部分：
  1.按慰藉金之賠償以人格權遭受侵害，使精神上受有痛苦為必要，至其核給之標準
    固與財產上損害之計算不同，惟非不可斟酌雙方身分、資力與加害程度，及其他
    各種情形核定相當之數額（最高法院五十一年台上字第二二三號判例參照）。被
    害人蔡義雄分別為原告己○○○之配偶，原告丁○○、戊○○、乙○○、丙○○
    之父親，因上訴人之過失行為，致被害人蔡義雄死於非命，未能壽終正寢，並使
    原告突然喪失摯愛之丈夫及父親，衡諸一般常人莫不有錐心之痛，則其等主張受
    有精神上之痛苦，請求被告賠償精神慰撫金，自屬於法有據。
  2.本院另參酌原告己○○○已退休，目前無工作，其八十九年度之薪資所得為二十
    萬零三百十九元，利息收入為一萬九千九百九十六元，九十年之所得收入則僅有
    利息收入二萬六千一百四十八元，原告丁○○八十九年及九十年之薪資收入分別
    為四十六萬四千一百九十四元、二十五萬八千四百五十六元，名下尚有房屋四棟
    、土地四筆，原告乙○○八十九及九十年度之薪資、股利等收入分別為二十七萬
    二千四百零五元、二十五萬二千五百零六元，原告丙○○之薪資、利息及股利收
    入則分別為五十一萬零七百四十六元、四十六萬五千七百三十七元，原告戊○○
    名下有房屋、土地各一筆、汽車一輛；被告乃國中畢業，八十九年及九十年度之
    薪資所得收入為二十四萬八千三百二十八元、四十三萬二千九百八十元，目前以
    擺地攤為生，收入不定，已離婚並育有二子，其名下則有土地六筆、汽車一輛等
    情，業經兩造於本院審理時所自陳（本院卷第一０六頁），且互不爭執，均堪信
    實，並將本院依職權向財政部財稅資料中心函查屬實，此有財政部財稅資料中心
    九十二年九月一日，以資五字第九二一三九四八八號函檢送兩造之歸戶財產查詢
    清單附卷（本院卷第三五至七四頁）可參，本院審酌兩造經濟能力、身分、地位
    及被上訴人突然喪失摯愛親人之痛苦程度，暨原告己○○○晚年喪失老伴之痛苦
    程度等情，本院因認原告己○○○所得請求之精神慰撫金以八十萬元為適當，原
    告丁○○、戊○○、乙○○、丙○○四人，所得請求之精神慰撫金各以四十萬元
    為適當，超過上開金額即非正當。
六、復按損害之發生或擴大，被害人與有過失者，法院得減輕賠償金額，或免除之，
    民法第二百十七條第一項定有明文；又非財產上之損害，被害人對於損害之發生
    或擴大與有過失者，因民法第二百十七條之條文，既未將之除外，則依公平之原
    則，自應一體適用。經查：
  (一)本件車禍之發生係因被害人蔡義雄駕駛車牌號碼ＺＶＯ—九七一號輕型機車，沿
    臺南市○○○路○段由西往東方向駛至該路一二五項之對向交岔路口，本亦應注
    意機器腳踏車行經交岔路口，其行駛及轉彎，應依標誌或標線之規定行駛，無標
    誌或標線者，同向三車道以上道路，均應以兩段方式進行左轉，及轉彎車應禮讓
    直行車先行，而依當時客觀情形並無不能注意之情事，竟疏於注意進入該路段一
    二五巷乃設有閃光紅燈之交岔路口，本應暫停讓中華南路上之直行車先行，及中
    華南路係同向三車道以上之道路，未兩段式左轉，即貿然左轉進入中華南路一二
    五巷，以致肇事，同具有過失，另經本院囑託鑑定，鑑定結果亦認：「蔡義雄駕
    駛輕機車，未依規定左轉，轉彎車未讓直行車先行，為肇事原因。甲○○駕駛小
    課貨車，行經設有閃光黃燈號誌岔路口，超速行駛，未注意車前狀況，同為肇事
    因素」等語，有該委員會南鑑字第九二０四二六號鑑定意見書在卷可憑（本院九
    十二年度交訴字第四七號刑事卷第十二至十四頁）等語，故被害人之於本件交通
    事故之發生與有過失，至為明確，被告抗辯本件應有過失相抵原則之適用，即無
    不合。本院審酌被告行經中華南路一段一二五巷設有閃光黃燈之交岔路口，本應
    減速慢行，仍以六十至七十公里之超速駕駛自小客車，以致於二十公尺前即發現
    被害人，因車速過快猶避煞不及，而被害人前開過失駕駛之行為，經本院斟酌雙
    方過失原因力之強弱，任被告與被害人就本件交通事故之發生應各負五成之過失
    責任，方屬公允。
  (二)至被告抗辯被害人蔡義雄乃酒醉駕車應負較高之過失云云，按汽車駕駛人飲用酒
    類或其他類似物後其吐氣所含酒精濃度超過每公升０點二五毫克以上者，不得駕
    車，道路交通安全規則第一百十四條第二款定有明文，查本件交通事故發生時，
    抽驗被害人血液內之酒經濃度為十七點０二ｍｇ／ｄｌ，換算成呼氣所含酒精濃
    度約為０點０八，尚未達不得駕車之標準，此外，被告並未提出其他積極證據證
    明被害人確有酒後駕車，且已影響其駕駛行為乙節，是被告此部分抗辯，尚不足
    採。
  (三)綜上各節以觀，被告與被害人蔡義雄既應各負百分之五十之過失責任。據此原告
    己○○○所得請求之金額雖為一百十五萬五千零一元（殯葬費279900＋扶養費
    75101＋800000＝0000000），原告丁○○、戊○○、乙○○、丙○○四人，所得
    請求之金額雖各為四十萬元；惟依本院認定之被害人蔡義雄過失相抵比例百分之
    五十計算，原告己○○○得向被告請求之金額為五十七萬七千五百零一元（計算
    方式為0000000×50%＝0000000，元以下四捨五入），原告丁○○、戊○○、蔡
    秀蕙、丙○○四人，得向被告請求之金額各為二十萬元（計算方式為400000×
    50% ＝200000）。
七、第按保險人依強制汽車責任保險法規定給付之保險金，視為加害人或被保險人損
    害賠償金額之一部分；加害人或被保險人受賠償請求時，得扣除之；強制汽車保
    險法規定給付之保險金，死亡給付之受益人，為受害人之繼承人；強制汽車責任
    保險法第三十條及第十條第二款分別定有明文。查本件原告對於本件交通事故發
    生後，已依法受領強制汽車責任保險金一百四十萬元之事實予以自認，並提出郵
    政存簿儲金簿一份以資佐證（本院卷十九、二二頁），且被告亦不爭執，自屬實
    情。則揆諸前揭條文規定，被告自得將原告所受領之上開保險金，視為應給付賠
    償額之一部分，而予以扣除。至於扣除之方式，因該強制責任保險金依前揭強制
    汽車保險法第十條第二款規定，應認係由被害人之繼承人即原告全體一起受領，
    準此，參照民法第二百七十一條關於可分債權債務之規定，應由原告五人平均分
    擔，即各扣除二十四萬元。惟因原告丁○○、戊○○、乙○○、丙○○四人，所
    得取得之賠償金額各僅二十萬元，每人尚不足四萬元合計十六萬元抵扣，為維被
    告之合法權益，自應將該不足扣抵之十六萬元，併入原告己○○○請求之金額予
    以扣抵，換言之，自原告丁○○、戊○○、乙○○、丙○○四人，每人各扣抵二
    十萬元，自原告己○○○扣抵四十萬元（計算式：160000+240000＝400000元）
    。據此扣除後，原告丁○○、戊○○、乙○○、丙○○四人，已無所得賠償之金
    額；而原告己○○○所得請求賠償之金額僅為十七萬七千五百零一元（計算式：
    000000-000000 ＝77501）。
八、綜上各情，原告己○○○本於侵權行為之法律關係，請求被告給付十七萬七千五
    百零一元，洵屬有據，應予准許。至原告己○○○逾此金額之請求，及原告丁○○、戊○○、乙○○、丙○○四人請求部分，為無理由，均不應准許。
九、本件原告己○○○勝訴部分，因所命給付之金額未逾五十萬元，本院爰依民事訴
    訟法第三百八十九條第一項第五款，依職權宣告假執行。至原告敗訴部分，其假
    執行之聲請失所附麗，應予駁回。
十、據上論結，本件原告之訴為一部有理由、一部無理由，依民事訴訟法第七十九條
    、第八十五條第一項前段、第三百八十九條第一項第五款，判決如主文。
中　　　華　　　民　　　國　　九十三　　年　　　一　　　月　　　六　　　日
　　　　　　　　　　　　　　臺灣臺南地方法院民事第二庭
~B審判長法　　　官　蔡美美
~B　　　法　　　官　王慧娟
~B      法　　　官　黃欣怡
右為正本證明與原本無異
如對本判決上訴，須於判決送達後二十日內向本院提出上訴狀
中　　　華　　　民　　　國　　九十三　　年　　　一　　　月　　　八　　　日
~B　　　法院書記官　陳美虹
